臺灣高等法院臺南分院刑事判決　　　　100年度上易字第352號
上　訴　人　臺灣嘉義地方法院檢察署檢察官
被　　　告　李明鳳
選任辯護人　湯光民律師
被　　　告　戴議宗
上列上訴人因被告詐欺案件，不服臺灣嘉義地方法院100年度簡
上字第46號中華民國100年4月29日第一審判決（起訴案號：臺灣
嘉義地方法院檢察署100年度偵字第375號），提起上訴，本院判
決如下：
    主  文
上訴駁回。
    理  由
一、聲請簡易判決處刑意旨略以：被告戴議宗、李明鳳均明知將
    銀行存摺、提款卡等帳戶資料交予陌生人使用，可能幫助不
    詳犯罪集團遂行財產上犯罪之目的，竟仍各別基於幫助詐欺
    之犯意，戴議宗於民國99年12月1日上午10時許，在嘉義市
    ○○路之統一超商，將其所有合作金庫銀行南嘉義分行帳號
    0000000000000號之存摺、提款卡、密碼、國民身分證影本
    ，以宅急便方式寄至臺中縣大雅鄉○○路176之12號之日成
    有限公司（下稱日成公司），交予不詳人士使用；李明鳳則
    於同年月4日中午12時許，在嘉義縣水上鄉民生村之統一超
    商，將其所有京城商業銀行中埔分行帳號000000000000號之
    提款卡、密碼及國民身分證影本，以宅急便方式寄至日成公
    司，交予不詳人士使用。嗣後詐騙集團不詳姓名之成年人成
    員撥打電話向黃培琪佯稱：係其友人急需用錢云云，黃培琪
    不疑有他，陷於錯誤，於同年月6日，分別匯款新臺幣（下
    同）10萬元及8萬元至上開2個帳戶內，旋遭提領一空，始知
    受騙，因認被告2人各涉犯刑法第30條第1項前段、第339條
    第1項之幫助詐欺取財罪嫌。
二、按犯罪事實應依證據認定之，無證據不得認定犯罪事實；不
    能證明被告犯罪者，應諭知無罪之判決，刑事訴訟法第154
    條第2項及第301條第1項分別定有明文。又刑事訴訟法上所
    謂認定犯罪事實之證據，係指適合於被告犯罪事實之認定之
    積極證據而言，雖不以直接證據為限，間接證據亦包括在內
    ，然無論直接或間接證據，其為訴訟上之證明，須於通常一
    般之人均不致有所懷疑，而得確信其為真實之程度者，始得
    據為有罪之認定，倘其證明尚未達到此一程度，仍有合理之
    懷疑存在時，致使無從形成有罪之確信，根據「罪證有疑，
    利於被告」之證據法則，即不得遽為不利被告之認定，最高
    法院30年上字第816號、29年上字第3105號、40年台上字第8
    6號、76年台上字第4986號判例意旨均可供參照，又按幫助
    犯，則係指對於正犯與以精神或物質上之助力，便於其犯罪
    之實行者而言，故必須認識正犯所犯之罪，始有幫助可言，
    如無此認識或其所認識，與正犯實施之犯罪有齟齬，則欠缺
    幫助犯意，無從成立該罪之幫助犯（最高法院76年度台上字
    第7695號判決意旨可資參照），合先敘明。
三、
(一)按被告以外之人於審判外之陳述，雖不符前4條（即刑事訴
    訟法第159條之1至之4）之規定，而經當事人於審判程序同
    意作為證據，法院審酌該言詞陳述或書面陳述作成時之情況
    ，認為適當者，亦得為證據；當事人、代理人或辯護人於法
    院調查證據時，知有第159條第1項不得為證據之情形，而未
    於言詞辯論終結前聲明異議者，視為有前項之同意，此觀刑
    事訴訟法第159條之5規定甚明。本院準備程序及審理時，公
    訴檢察官及被告2人對於證人黃培琪於警詢之證述暨其他相
    關具傳聞性質之證據資料（詳如下述），均表示同意作為本
    案之證據，且迄於言詞辯論終結前亦未聲明異議。本院審酌
    前揭證人之陳述及證據資料作成時之情況，核無違法取證或
    其他瑕疵，認為以之作為證據為適當，自得作為證據。
(二)次按檢察官聲請簡易判決處刑之案件，經法院認為有刑事訴
    訟法第451條之1第4項但書規定之情形者，應適用通常程序
    審判之；又對於簡易判決之上訴，準用刑事訴訟法第3編第1
    章及第2章之規定，是管轄第二審之地方法院合議庭受理簡
    易判決上訴案件，應依通常程序審理，認案件有同法第452
    條規定之情形者，應撤銷原判決，逕依通常程序為第一審判
    決，刑事訴訟法第452條、法院辦理刑事訴訟簡易程序案件
    應行注意事項第14條分別定有明文。本件被告所涉上開刑法
    第339條之詐欺罪嫌，先由檢察官向原審聲請以簡易判決處
    刑，經原審法院以100年度嘉簡字第227號民國100年1月31日
    簡易判決量處被告有期徒刑二月，並諭知以新臺幣一千元折
    算一日之易科罰金標準，被告不服提起上訴，經原審之第二
    審合議庭認應對於上訴人即被告2人為無罪判決之諭知，即
    不得適用刑事訴訟法第7編所定之簡易程序對其論罪科刑，
    而應依刑事訴訟法第452條規定適用通常程序審判，而為第
    一審通常程序判決，諭知被告無罪，檢察官不服提起上訴，
    由本院審理，附此敘明。
四、
(一)公訴意旨認被告戴議宗、李明鳳各涉犯幫助詐欺取財罪嫌，
    無非係以證人黃培琪於警詢之證述及帳戶個資檢視、165專
    線協請金融機構暫行圈存疑似詐欺款項通報單、屏東縣政府
    警察局內埔分局內埔派出所陳報單、受理詐騙帳戶通報警示
    簡便格式表、受理刑事案件報案三聯單、受理各類案件紀錄
    表、內政部警政署反詐騙諮詢專線紀錄表、被告2人上開帳
    戶開戶資料及交易明細、被害人匯款資料、宅急便顧客收執
    聯等件為主要論據。
(二)訊據被告戴議宗、李明鳳固均坦承各於前揭時間，以宅急便
    方式，將上開物品寄交至日成公司等情，然均堅決否認有何
    幫助詐欺取財之犯行，
  (1)戴議宗辯稱：伊高職畢業後，在家中經營之小吃店幫忙，然
    小吃店關門，才開始求職，在求才令看到應徵廣告，撥打電
    話與對方聯絡，表示擔任收貨司機，必須將客戶之貨款先存
    至自己帳戶中，為免自行領走，故需交出帳戶存摺、提款卡
    、密碼，即依約寄送，然數日後因女友之帳戶亦遭詐騙集團
    使用，偕同至警局製作筆錄，主動告知警方其帳戶亦寄交應
    徵之公司，始發現帳戶已遭詐騙集團使用等語。
  (2)被告李明鳳則辯以：伊教育程度為國小畢業，之前均為家庭
    主婦，先生去世後，因生活所需才求職，在求才令看到應徵
    廣告，與自稱張小姐之人聯絡，告知公司係食品業，設址在
    臺中，伊與另1位小姐負責嘉義區業務，收款必須先匯到自
    己帳戶內，且為免自行提領，需將提款卡及密碼交出，由公
    司提領，始將存摺、提款卡等寄出，對方表示99年12月7日
    上午10時要帶伊至臺中公司上班，當日對方卻未出現，不斷
    撥打電話聯絡均無回應，伊立即撥打165專線報警，並至警
    局製作筆錄後，才知帳戶已遭詐騙集團使用等語。
五、經查：詐騙集團真實姓名年籍不詳之成年人成員於99年12月
    6日上午10時許撥打電話予被害人黃培琪，並佯稱：係其友
    人，急需用錢云云，致被害人陷於錯誤，先後於同日依照指
    示匯款10萬元至戴議宗前揭帳戶，續匯款8萬元至李明鳳前
    開帳戶內，旋遭提領一空等情，固經證人即被害人於警詢時
    證述明確（見警卷第14至16頁），並有帳戶個資檢視、165
    專線協請金融機構暫行圈存疑似詐欺款項通報單、屏東縣政
    府警察局內埔分局內埔派出所陳報單、受理刑事案件報案三
    聯單、受理各類案件紀錄表、內政部警政署反詐騙諮詢專線
    紀錄表、合作金庫商業銀行南嘉義分行99年12月15 日合金
    南嘉字第0990004722號函檢送戴議宗開戶基本資料、交易資
    料查詢單、京城商業銀行中埔分行99年12月14日（99）京城
    埔分字第274號函檢送李明鳳開戶基本資料、客戶存提紀錄
    單、玉山銀行網路ATM交易明細查詢、玉山銀行Webatm交易
    明細查詢各1份、受理詐騙帳戶通報警示簡便格式表2份等件
    附卷可稽（見警卷第17、23至36、38至39頁），可知被害人
    因遭詐騙集團成員詐騙，匯款至被告2人前揭帳戶，並遭提
    領一空之事實固堪認屬實，然此情僅足以證明被害人因遭人
    詐騙而將前揭款項存入被告2人上開帳戶之事實。
六、被告2人另以前詞置辯，是本案之爭點厥為被告二人有無基
    於幫助他人詐欺取財之故意，因而提供其上開銀行帳戶供詐
    騙集團成員用以詐騙被害人款項之用。經查：
(一)
  (1)被告戴議宗於99年11月底某日依求才令上刊登之徵人廣告，
    於99年11月24日以其所有之門號0000000000號行動電話撥打
    門號0000000000號行動電話，與真實姓名、年籍不詳之女子
    聯絡，表示係擔任業務司機工作，客人付款需先匯至個人帳
    戶再對帳，要求戴議宗提供金融機構帳戶之存摺、提款卡、
    密碼，戴議宗亦於99年11月27日以其所有之行動電話撥打門
    號0000000000號行動電話與對方聯絡，又於99年12月1日上
    午10時許，在嘉義市○○路統一超商，將其所有合作金庫銀
    行南嘉義分行帳號0000000000000號之存摺影本、提款卡、
    國民身分證影本，以宅急便方式寄至臺中縣大雅鄉○○路17
    6之12號之日成公司，當日戴議宗亦多次以其所有之行動電
    話撥打門號0000000000號行動電話與對方聯絡，對方並於隔
    日以門號0000000000號行動電話撥打戴議宗使用之前揭行動
    電話，詢問提款卡密碼，事後戴議宗未獲對方聯絡至公司上
    班，直至其女友賴佳伶亦將其帳戶存摺等物寄予求職公司遭
    詐騙之用，由警方通知到案，偕同女友至警局時，向員警表
    示其所有之前揭帳戶存摺、提款卡及密碼亦因求職之故寄予
    不詳之人，始由警方調閱內政部警政署165反詐騙網站查詢
    戴議宗金融機構帳號，發現已遭通報列警示帳戶；至於被告
    李明鳳亦依求才令上之徵人廣告，於99年11月16日以住處門
    號00-0000000號撥打門號0000000000號行動電話，由自稱張
    姓女子接聽，表示與另1名林姓女子共同負責嘉義地區食品
    業務，為收款項之需要，必須交出個人金融帳戶存摺、提款
    卡及密碼，期間李明鳳亦使用其所有門號0000000000號行動
    電話於11月22日、23日多次與對方聯絡，另於99年12月1日
    對方使用門號0000000000號行動電話與李明鳳聯絡，李明鳳
    亦於同日、同年月3日、4日多次與對方聯絡，並於同年月4
    日12時許，在嘉義縣水上鄉民生村之統一超商，將其所有京
    城商業銀行中埔分行帳號000000000000號之提款卡、密碼及
    國民身分證影本，依對方指示以宅急便方式寄至日成公司，
    對方與李明鳳約定於99年12月7日上午10時許將帶其至臺中
    公司上班，然迄於約定時間，對方仍未出現，李明鳳即以其
    使用之行動電話撥打門號0000000000號行動電話，均未獲回
    應，於同日上午10時52分29秒、11時1分54秒、11時2分11秒
    使用家用電話撥打165反詐騙專線，並於同日上午11時55分
    許親自至嘉義縣警察局水上分局偵查隊報警，由警方查出李
    明鳳所有之前開帳戶已遭盜用而列警示帳戶等情，業據戴議
    宗於警詢、偵查、原審審理、李明鳳於警詢及原審審理時分
    別供述在卷（見警卷第1至13頁；偵查卷第10至11頁；原審
    卷第29至30、120至124頁），並有宅急便顧客收執聯、嘉義
    縣警察局水上分局偵查隊受理刑事案件報案三聯單、行動電
    話、家用電話之使用者資料、雙向通聯紀錄、嘉義縣警察局
    水上分局100年4月18日嘉水警偵字第1000005282號函各乙份
    存卷為佐（見警卷第41、43至44頁；原審卷第10、33至98、
    103至111頁）。即以前揭雙向通聯記錄以觀，戴議宗與李明
    鳳均係依同一求才令上之徵人廣告與對方聯絡，並均依對方
    指示將帳戶存摺、提款卡、密碼等物寄交至對方指定之日成
    公司，且期間均有與門號0000000000號、0000000000號行動
    電話多次通聯之記錄，並於12月6日被害人匯款後，戴議宗
    未獲聯絡通知上班、李明鳳則因對方失約而發覺前情，可見
    求才令上之廣告係由對被害人詐欺取財之詐騙集團所委刊，
    乃假借徵才名義、騙取犯罪所需人頭帳戶之求職陷阱，被告
    2人辯稱其看求才令廣告應徵工作，與對方電話聯絡洽詢後
    ，遭詐騙集團騙走存摺影本、提款卡及密碼等情，應非虛妄
    。
  (2)至於戴議宗於警詢時雖供稱：對方要求交付帳戶係因運動彩
    券對帳之用等語（見警卷第6頁），於偵查中則供述：
    係應徵外勤人員，作為薪資轉帳之用等語（見偵查卷第10
    、11頁），然於原審審理時改供稱：係應徵司機，為收貨款
    匯入款項之用等語（見原審卷第29頁），前後供述不一，然
    既與李明鳳均撥打相同之行動電話與對方聯絡，且寄送帳戶
    存摺等物之公司名稱亦屬相同，顯見應徵工作要求先交出帳
    戶之理由亦應相當，對方或有陳稱不同之職務名稱，亦有因
    時間之經過，導致戴議宗記憶不清之情形，然被告之抗辯縱
    屬虛偽，仍不能以此資為其有何幫助詐欺之積極證據，仍必
    須有其他積極證據認定犯罪事實。
(二)按交付帳戶予他人使用而成立幫助詐欺取財罪，必須幫助之
    人於行為時，明知或可得而知，被幫助人將持其所交付之帳
    戶向他人詐取財物，反之，如幫助之人並無幫助之意思，亦
    非認識被幫助人將持以犯詐欺取財罪，而交付帳戶之相關資
    料，即不能成立幫助詐欺取財罪。本件戴議宗於99年12月1
    日將上開銀行帳戶之存摺、提款卡交付對方，並於同年月2
    日將密碼告知對方，而於99年12月8日偕同其女友至警局至
    接受詢問時，主動供述前情，李明鳳則因於交付帳戶存摺、
    提款卡及密碼後，與對方約定於99年12月7日一同至臺中公
    司上班未獲，旋於同日即撥打165反詐騙專線，並至警局報
    案，業如前述，倘若被告2人於交付上開銀行帳戶之提款卡
    及密碼時，即明知或可得而知該人將持上開銀行帳戶作為詐
    欺取財犯罪使用，則被告2人當已預見該人並無返還提款卡
    之可能，戴議宗應無主動於警局告知警方查閱帳戶是否遭盜
    用，李明鳳亦無於99年12月7日撥打電話與對方聯絡之必要
    ，亦無於與該女子聯絡無著後，再撥打電話向內政部警政署
    反詐騙諮詢專線求證，並主動向警局報案之理，足見被告2
    人於交付上開銀行帳戶之提款卡及密碼予對方時，是否明知
    或可得而知該人將持前揭銀行帳戶作為詐欺取財犯罪之用，
    尚非無疑。
(三)
  (1)再者，雖依社會一般之情，應徵工作之過程，倘具一定社會
    經驗之人，遇他人提供帳戶提款卡及密碼之要求，固然必當
    追問其中原委來由，而能輕易察覺其間詭計而嚴予拒絕。惟
    被告2人均未加質問，即擅予提供帳戶提款卡及密碼，是被
    告2人交付當時，主觀上就所提供之提款卡是否有可能遭他
    人不法使用乙節有無預見，固有可疑。然各人之智識及警覺
    程度，常因年齡、生活經驗、社會歷練等而有差異，故前開
    以一般常人智識程度及社會經驗而足判別其中必有詐偽之推
    論，固係以一般社會常人之平均標準而為，然亦不能排除另
    有因生活及社會經驗俱仍不足，而無法察覺其中詭異而擅予
    輕信之可能。況一般人於急於謀求他職，又僅認己身之帳戶
    內未有存款而不至受有損失，故而不具此等警覺程度交付帳
    戶資料之人，亦所多有。邇來因人頭帳戶取得困難，詐騙集
    團成員為取得人頭帳戶使用，或以高價收購，或以詐欺方式
    取得，若一般人會因詐騙集團成員言詞陷於錯誤進而交付鉅
    額財物，何以金融帳戶之持有人不致因相同原因進而陷於錯
    誤並交付帳戶相關資料？是自不能以一般常人智識經驗為基
    準，遽而推論彼等必具相同智識水平及警覺程度而對「構成
    犯罪之事實必有預見」。
  (2)依被告戴議宗供稱：係高職畢業，未曾謀職，此為第1次應
    徵工作，因家裡小吃店關閉，才需出來工作等語，李明鳳供
    陳：為國小畢業，17、18歲結婚後均為家庭主婦，未曾工作
    過，但丈夫去世，子女不願扶養，因生活之需，才開始謀職
    ，此為第1次應徵工作等語（見原審卷第29、125頁），輔諸
    戴議宗20歲、李明鳳50歲之年紀，可見被告2人無社會謀職
    經驗，且為求謀生，急需工作，為應徵工作，經素不相識之
    人以「收受客戶款項要匯到自己帳戶，必須確定不會自行提
    領」等理由，要求其提供存摺影本及提款卡、密碼，未多加
    質問、亦未察覺此間不合理之處，即擅予提供，復以現今社
    會謀職不易，被告2人當時亟欲獲得工作以負擔生活費用等
    迫切開銷，有求於刊登廣告之「未來可能雇主」，既處在權
    力不對等之情境，被告2人未及深入思考其中利弊得失，即
    順應「未來可能雇主」之要求，交付存款較少之上開帳戶資
    料，致遭上開詐騙集團利用，且依舊等待對方通知上班，未
    於上開詐騙集團用以行騙前及時索回提款卡，或採取掛失、
    報警等手段加以防止，實均與經驗法則無違。況如有意提供
    自己帳戶任令詐騙集團使用，當知此舉將使詐騙集團得以隱
    身幕後，享受鉅額不法暴利，自己卻將承受遭檢警追查而負
    擔刑責之高度風險，必係需錢孔急、借貸無門，則豈有不於
    交付帳戶資料時當場索取相當對價，甘願無償提供之理？又
    如被告係有償提供帳戶予上開詐騙集團利用，衡情應已銀貨
    兩訖，除非帳戶發生問題須被告協助解決，或事先商定由詐
    騙集團成員於得手後通知被告報警、掛失以圖卸責，雙方殊
    無再行電話聯絡之必要，然被告2人於交付帳戶資料後，仍
    有與對方電話聯絡之記錄，已於前述，益徵被告2人辯稱係
    誤信求職之需，而將前揭帳戶、提款卡、密碼交予不詳之人
    ，伊等無預見或可得而知對方將作為詐騙被害人匯款之用等
    語，應可採信。
(四)本件被告2人上開辯解既難認有何不可採信之處，自難徒憑
    其等將銀行帳戶提款卡及密碼交付予他人，即逕行推論被告
    2人對於他人將持其所交付之帳戶作為實行詐欺取財犯行有
    所預見，或認被告有容任他人為不法使用之主觀犯意。
七、綜上所述，公訴人所提出之證據，或其指出證明之方法，未
    能使本院之心證達到確信告2人確有幫助詐欺取財之直接或
    間接故意，仍有合理懷疑之存在，此外，復查無其他積極證
    據，足以證明被告2人有公訴意旨所指之幫助詐欺取財犯行
    ，是公訴人所舉事證及本院依職權調查之結果，均不足超越
    合理之懷疑而形成對被告有罪之確信，被告犯罪尚屬不能證
    明，按諸前揭說明，自應諭知被告2人均無罪之判決。原審
    因而諭知被告無罪，認事用法，經核並無不合。
八、公訴人上訴意旨略以：被告2人固主張係在不知情之下而提
    供帳戶、提款卡及密碼給詐騙集團使用，沒有幫助詐欺之故
    意云云，然查：被告等竟在尚未通過面試取得工作之前，即
    將其所申請開立具私密性、專屬性之上開帳戶提款卡及密碼
    等物件，交付未曾謀面毫不相識之不明人士，容任不明人士
    使用上開帳戶，難令人置信，故應認雖被告2人未必對於該
    收受帳戶犯罪集團成員之詐欺對象、手法等內容知之甚詳，
    但應可預見該帳戶係犯罪集團為防止司法機關追查而使用之
    工具，而有幫助他人犯罪之間接故意甚明云云，惟上開所述
    仍屬片面臆測之詞，並未提出其他積極證據以實其說，其上
    訴為無理由，應予駁回。
九、據上論結，應依刑事訴訟法第368條，判決如主文。
本案經檢察官羅清溪到庭執行職務。
中    華    民    國   100    年    8     月    16    日
                  刑事第四庭    審判長法  官    吳志誠
                                      法  官    彭喜有
                                      法  官    羅心芳
以上正本證明與原本無異。
不得上訴。
                                      書記官    劉清洪
中    華    民    國   100    年    8     月    16    日